【裁判字號】    98,上易,2836
【裁判日期】    981230
【裁判案由】    傷害
【裁判全文】
臺灣高等法院刑事判決                98年度上易字第2836號
上  訴  人  臺灣士林地方法院檢察署檢察官
上  訴  人
即  被  告  乙○○
選任辯護人  林明正  律師
            周志吉  律師
被      告  甲○○
上列上訴人因被告傷害案件，不服臺灣士林地方法院98年度易字
第225號，中華民國98年8月31日第一審判決（起訴案號：臺灣士
林地方法院檢察署97年度偵字第12387號），提起上訴，本院判
決如下：
    主  文
原判決關於甲○○部分撤銷。
甲○○犯傷害罪，處拘役肆拾伍日，如易科罰金以新臺幣壹仟元
折算壹日。
其他上訴駁回。
    事  實
一、甲○○、乙○○因素有嫌隙，於民國97年8月29日下午5時27
    分許起，因乙○○之妻張玉珠（另由檢察官為不起訴處分）
    與甲○○發生口角，乙○○遂偕同其妻在臺北市○○區○○
    路210巷30弄38號1樓前找甲○○理論，嗣乙○○、甲○○一
    言不合發生爭執，均基於傷害他人身體之犯意，徒手不斷相
    互向對方推擠拉扯，過程中甲○○以腳踢擊乙○○下半身共
    三次並徒手揮拳毆打乙○○上半身，乙○○亦徒手揮拳歐打
    甲○○上半身，雙方以此方式互毆，致使乙○○受有多處挫
    擦傷（右上臂7公分2處、8公分1處、左上臂2公分1處）、雙
    手掌瘀傷、左膝外側半月板破裂、左膝後十字韌帶斷裂合併
    半月軟骨破裂與缺損、右下鼻甲腫脹充血、鼻中隔彎曲等傷
    害，而甲○○則受有多處挫擦傷（前胸3處：5*3平方公分、
    3.5 *0.5平方公分、5 *1平方公分；右前臂1*0. 5平方公分
    ；左下肢3*0.5平方公分）、後頸、右大拇指及左小指挫傷
    等傷害。
二、案經甲○○、乙○○分別訴由臺北市政府警察局內湖分局移
    送臺灣士林地方法院檢察署檢察官偵查起訴。
    理  由
一、證據能力部分：
  (一)關於本件卷內證據資料之證據能力，僅被告乙○○爭執告訴
    人甲○○及乙○○各於偵查中提出之97年8月29日、97年8月
    30日國防醫學院三軍總醫院診斷證明書（見偵卷第23至24頁
    ），認無證據能力，其餘均不爭執證據能力。經查，上開診
    斷證明書，性質上屬被告以外之人於審判外之書面陳述，依
    前述刑事訴訟法第159條第1項之規定，原不得作為證據。惟
    按，除有顯不可信之情況外，從事業務之人於業務上或通常
    業務過程所須製作之紀錄文書、證明文書亦得為證據，刑事
    訴訟法第159條之4第2款定有明文。觀諸上開甲○○、乙○
    ○診斷證明書之內容，乃為診療之醫師基於一般業務上觀察
    病患之傷勢外觀及囑言治療行為所製作之紀錄文書，並非特
    別針對本案訴訟特為之書面報告，應具有高度客觀性，且亦
    無其他顯不可信之情況，參諸前揭規定，亦得採為證據。
  (二)其餘本件認定事實所引用之本件卷內所有卷證資料之證據能
    力，檢察官及被告、辯護人於原審及本院審理時均不爭執，
    且並無證據證明係公務員違背法定程序所取得；又卷內之各
    項文書證據，亦無刑事訴訟法第159條之4第1款、第2款顯有
    不可信之情況，而不得作為證據之情形，或有刑事訴訟法第
    15 9條之4第3款其他可信特別情況下所製作之文書，而得作
    為證據，均認有證據能力，併予敘明。
二、實體部分：
  (一)被告甲○○部分：
    訊據被告甲○○於原審審理時坦承上開犯罪事實（見原審易
    卷第195頁98年8月13日審判筆錄），核與證人即告訴人乙○
    ○、證人張玉珠分別於警詢時之陳述、偵查時之證述，及證
    人張玉珠於原審審理時之證述大致相符（見偵卷第13至18頁
    、原審98年7月9日審理筆錄），並有案發經過之現場監視器
    錄影畫面翻拍照片數張（見偵卷第121至122頁、原審審易卷
    第14至19頁、原審易字卷第207至216頁），又上開監視器錄
    影經原審於98年7月9日審理期日當庭勘驗，勘驗結果為：「
    約畫面顯示5點27分47秒時被告2人從畫面右側雙手互拉推出
    出現在畫面內，被告兩人並持續雙手互相拉扯推擠，被告甲
    ○○以腳踢擊被告乙○○身體下半身，被告乙○○以右手揮
    一拳揮擊甲○○上半身。被告甲○○再以右腳踢擊乙○○下
    半身，被告甲○○再以右手揮擊當時有點彎腰的乙○○上半
    身。被告甲○○再腳踢擊乙○○下半身。被告2人互相推擠
    拉扯至馬路中間，至畫面顯示時間05：29：00為止被告2人
    均持續相互以雙手對對方為推擠拉扯，上開過程之中並無第
    三人以肢體介入被告2人的推擠拉扯。至上開時間之後，只
    能看到畫面遠端有一群人圍聚，似有肢體動作，但細節為何
    看不清楚。」等情，有原審98年7月9日審理時之勘驗筆錄一
    份存卷可按（見原審易字卷第109頁）。另原審並當庭請被
    告甲○○示範案發當時腳踢之動作，由告訴人乙○○站在被
    告甲○○身旁，經勘驗被告甲○○右腳打直踢出數次，測量
    其腳掌高度最高可踢到約80公分，高度約相當於告訴人乙○
    ○膝蓋高度，有原審同上審理期日之勘驗筆錄一份在卷可稽
    （見原審易字卷第84頁）。至被害人乙○○所受傷勢部分，
    則有乙○○國防醫學院三軍總醫院（下稱三軍總醫院）診斷
    證明書影本、就醫之照片數張可佐（見偵卷第24頁、第55頁
    ），惟上開告訴人乙○○至三軍總醫院就醫之診斷證明書中
    記載關於「右上臂4公分2處挫擦傷」部分，業經告訴人乙○
    ○於原審準備程序中自陳該傷勢是其三年前所受的傷，與本
    件被告甲○○傷害犯行無關等語（見原審易卷第19頁），是
    此部分之傷害尚非被告甲○○所造成，至堪認定。另起訴書
    雖記載告訴人乙○○所受之傷害其中為「右膝挫傷並疑似韌
    帶斷裂」，查應係為「左膝挫傷並疑似韌帶斷裂」之誤，有
    乙○○三軍總醫院急診護理評估表、急診病歷、會診紀錄、
    急診部外傷簡圖、臺北市消防局救護紀錄表各1份、診斷證
    明書2紙附卷可佐（見原審易卷第63至69頁），又告訴人乙
    ○○於98年3月19日另呈之三軍總醫院97年9月23日診斷證明
    書，另載有告訴人乙○○受有「左膝外側半月板破裂」之傷
    害（見原審審易字卷第20頁），經原審函詢三軍總醫院上開
    「左膝外側半月板破裂」與前述「左膝挫傷並疑似韌帶斷裂
    」是否有因果關係，嗣經該院函覆：「劉君於97年9月2日門
    診時，主訴左膝於97年8月29日挫傷，經檢視及理學檢查發
    現，左膝關節血腫，並有前向不穩定及壓痛現象，於97年9
    月10日檢查報告發現左膝外側半月板破裂及外側股骨及脛骨
    均有骨挫傷現象，研判應與97年8月29日急診紀錄之膝挫傷
    有關。」，此有三軍總醫院98年7月31日院三醫勤字第09800
    11742號函及所附之乙○○急診病歷影本可佐（原審易字卷
    第153頁），顯見告訴人乙○○所受前揭「左膝外側半月板
    破裂」傷害與被告甲○○傷害犯行有關，此亦業據檢察官於
    98年7月9日審理時當庭及98年7月17日補充理由狀將告訴人
    乙○○此部分所受之傷害更正為「左膝外側半月板破裂」及
    「左膝後十字韌帶斷裂合併半月軟骨破裂與缺損」無誤（見
    原審易字卷第80頁、第135頁），併予敘明。綜上所述，足
    認被告甲○○上開自白與事實相符，本件被告甲○○所犯傷
    害罪部分，事證明確，堪予認定。
  (二)被告乙○○部分：
  1.訊據上訴人即被告乙○○固坦承有出手與告訴人甲○○相互
    拉扯並反擊，因而造成告訴人甲○○部分挫擦傷等語（見原
    審易字卷第16至17頁98年6月4日準備程序筆錄），惟矢口否
    認傷害犯行，辯稱我是被迫反擊，是正當防衛，告訴人甲○
    ○的傷勢是當時居中勸架的里長謝源德所造成的，並質疑警
    方當時到場處理時只將我以現行犯逮捕移送警局，卻讓甲○
    ○留在現場至30分後才被帶至警局，過程有瑕疵云云。
  2.經查，上開犯罪事實，業經證人即告訴人甲○○於原審審理
    時證稱：案發當天我與張玉珠發生口角後，被告乙○○有出
    手攻擊我，以其右手抓我左手手腕，左手抓我大拇指關節，
    拉得我手痛，我有出拳毆打還有踢被告乙○○，我往馬路跑
    ，被告乙○○追出來，之後2人拉扯，被告乙○○用右手攻
    擊我頭部時我閃開，我很生氣，以右拳揮打被告乙○○臉部
    ，2人就分開，被告乙○○又過來，我就出腳踢被告乙○○.
    .... 後來被告乙○○趁我轉過去時站在我左側從我頭部左
    後頸部揮拳歐打我，再用其右手把我左手小指關節壓著喀一
    聲，我痛得把被告乙○○的手甩開，被告乙○○抓住我的胸
    口扯我的衣服，把我衣服整個脫掉，我因而退幾步，快要倒
    下去，是我用手撐住才未完全跌倒，後來里長說警察來了，
    才要渠等不要再打了，被告乙○○在過程中都在推擠我，我
    當天所受的其他多處擦挫傷亦是被告乙○○拉扯推擠造成等
    語屬實（見原審98年7月9日審判筆錄），並經原審於98年7
    月9日審理時勘驗案發經過之現場監視器錄影而有如上述二
    、(一)所述之勘驗結果，由勘驗結果可知，被告乙○○確有與
    告訴人甲○○不斷推擠拉扯並以右拳揮擊告訴人甲○○之動
    作無訛，此亦核與被告乙○○於警詢、檢察官偵查中分別自
    陳有與告訴人甲○○拉扯、推擠，所以可能告訴人甲○○因
    此受傷之陳述相符，此外復有現場照片4張（見偵卷第68至7
    1頁）、監視器錄影畫面翻拍照片數張（見偵卷第121至122
    頁、原審審易卷第14至19頁、原審易字卷第207至216頁）、
    告訴人甲○○之三軍總醫院診斷證明書影本、傷勢之照片數
    張在卷可佐（見偵卷第23頁、第72至73頁），被告乙○○傷
    害犯行，事證明確，堪予認定。
  3.雖被告乙○○辯稱告訴人甲○○傷勢為勸架之謝源德所造成
    ，惟查，原審勘驗上開案發經過之現場監視錄影，被告乙○
    ○與告訴人拉扯推擠之過程中，並無第三人以肢體介入被告
    2 人的推擠拉扯；至上開時間之後，只能看到畫面遠端有一
    群人圍聚，似有肢體動作，但細節為何看不清，有原審上開
    勘驗筆錄可稽，是以並無證據證明告訴人甲○○所受之傷害
    為謝源德所造成；又證人謝源德於檢察官偵查中結證稱：是
    我先去報警，警察沒來之前，我就先跟甲○○、乙○○說不
    要吵了等語（見偵卷第126頁），顯見證人謝源德確實有出
    面勸架，苟如證人謝源德出面之目的係要勸架，則其必希冀
    互毆之雙方能為其勸離始合於常情，豈有再積極加害於互毆
    雙方其中一人之理？且證人甲○○對於整個案發經過全未證
    及其傷勢是由謝源德所造成，是以本件告訴人甲○○所受之
    傷害，係被告乙○○與之推擠拉扯所致，並非謝源德所致，
    應甚明確，被告乙○○此之辯解尚未可採。
  4.被告乙○○雖辯稱其所為係正當防衛云云，惟按刑法第23條
    前段規定之正當防衛，必須對於現在不法之侵害且基於防衛
    之意思為之，始屬相當，若彼此互毆，必以一方初無傷人之
    犯意，因排除對方不法之侵害而加以還擊，始得以正當防衛
    論，若雙方各基於傷害對方之犯意而互毆，均不得主張正當
    防衛（最高法院30年上字第1040號判例、90年度台上字第31
    44號判決意旨參照）；又衡之一般社會經驗，互毆係屬多數
    動作構成單純一罪而互為攻擊之傷害行為，縱令一方先行出
    手，而還擊之一方，苟非單純對於現在不法之侵害為必要排
    除之反擊行為，因其本即有傷害之犯意存在，則對其互為攻
    擊之還擊行為，自無防衛權可言（最高法院92年臺上字第30
    39號判決意旨參照）。經查，依證人甲○○之上開證詞、原
    審勘驗案發經過之監視錄影畫面及案發現場照片，可知被告
    乙○○與告訴人甲○○發生衝突之過程，係2人均係有對對
    方推擠拉扯之動作，且被告乙○○尚有主動揮拳攻擊告訴人
    甲○○上半身之舉動；再佐以告訴人甲○○受傷部位係在前
    胸、右前臂、左下肢、後頸、右大拇指及左小指等處，應係
    被告乙○○正面攻擊告訴人之身體所致，而非單純排除對方
    之拉扯等防衛動作所可能造成，被告乙○○並非單純基於防
    衛之意思抵擋攻擊，而另存有傷害對方之犯意甚明，揆諸上
    開說明，被告乙○○辯稱係正當防衛云云，洵無足採。
  5.至被告乙○○所辯對於員警逮捕程序有所疑義部分，經查，
    本件到場處理員警林俊宏於原審審理時證稱：我抵達現場時
    ，已未看到有人毆打，但有看到其中一人有流血，我懷疑可
    能有互毆，怕2名嫌疑人再起衝突，經詢問後因2名嫌疑人要
    互提傷害告訴，所以我先將其中一位先表明要提告的嫌疑人
    帶回派出所製作筆錄，另一名嫌疑人我就通知另一組警網來
    處理，因為怕2名嫌疑人再起衝突，故將之分開帶至警局，
    當時先帶回警局的該名嫌疑人同意上警車至警局，我亦未對
    該嫌疑人上手銬及施以強制力，當時並非逮捕該名嫌疑人，
    因當時沒有確定是現行犯等語（見原審98年8月13日審判筆
    錄）；另名到場處理之證人即員警周清貴則證稱：我在現場
    留守約30分鐘，等第二台警車來載第二位嫌疑人去警局，林
    俊宏這組警網當時先開警車載其中一名嫌疑人至警局，本件
    並未對嫌疑人上手銬，如果是逮捕程序一定要上手銬，我並
    未逮捕第2名嫌疑人，等第二台警車來把另一位嫌疑人帶回
    警局，我即騎乘機車離開等語（見原審98年8月13日審判筆
    錄），由上開證人之證詞可知本件2名被告因在場表示要互
    提告訴，員警為避免被告2人同車起衝突，始請渠等分開搭
    乘警車前往警局，前後時間大約30分鐘，可堪認定，況本件
    被告2人均同意前往警局製作筆錄，員警並未使用強制力，
    亦未將被告2人上手銬，且當日被告2人亦並解送檢察官，是
    以，難認本件員警有對被告2人行逮捕程序，是自無有逮捕
    程序瑕疵之可言；被告乙○○辯稱逮捕程序有瑕疵，容有誤
    會。
三、核被告甲○○、乙○○所為，均係犯刑法第277條第1項之普
    通傷害罪。又被告甲○○、乙○○先後互為傷害對方之行為
    ，係於密切接近之時地為之，侵害同一法益，各行為之獨立
    性極為薄弱，且係出於同一傷害犯意，依一般社會觀念，各
    舉動難以強行分開，應視為數個舉動之接續實施，合為包括
    之一行為予以評價，為接續犯。
四、原審以被告乙○○罪證明確，而適用刑法第277條第1項、第
    41條第1項前段，刑法施行法第1條之1，並審酌被告乙○○
    未曾經法院判處有期徒刑以上之罪，此有本院被告前案紀錄
    表存卷可按，素行尚可，與被告甲○○原互為鄰居，本應和
    睦共處，竟僅因細故即暴力相向，出手傷及對方，實屬不是
    ，被告乙○○犯後仍否認犯行，而被告甲○○所受傷勢較被
    告乙○○輕微及犯罪動機、手段、犯後造成損害等一切情狀
    ，量處拘役三十五日，並諭知易科罰金之折算標準。經核原
    判決關於被告乙○○部分認事用法，洵無違誤，量刑亦屬妥
    適。被告乙○○上訴意旨以依錄影光碟所示，告乙○○僅於
    被告甲○○第一次以腳踢擊時以右手反擊，其後並未再還手
    反擊，當時所為係正當防衛，沒有傷害云云。檢察官上訴則
    以被告乙○○犯行明確，藉詞矯飾，迄今仍未對告訴人甲○
    ○有何道歉及賠償，原審僅判處拘役35日，有過輕之嫌等語
    。惟查：被告乙○○與告訴人甲○○係2人均係有對對方推
    擠拉扯之動作，且被告乙○○尚有主動揮拳攻擊告訴人甲○
    ○上半身之舉動，且告訴人甲○○受傷部位係在前胸、右前
    臂、左下肢、後頸、右大拇指及左小指等處，應係被告乙○
    ○正面攻擊告訴人之身體所致，被告乙○○並非單純基於防
    衛之意思抵擋攻擊，而另存有傷害對方之犯意，並非正當防
    衛等情，已如前述，且被告乙○○於本院審理時證稱：「警
    員一開始說我們有互毆的行為，他所述正確」；證人甲○○
    於原審審理時亦證稱：「（當天你是否是與乙○○互毆？）
    是的」、「（你身體多處挫擦傷如何造成的？）挫擦傷是剛
    開始跟他拉扯還有後來乙○○造成的」、「（前胸三處？）
    ．．．前胸應該是他拉住我的衣服，扯我的衣服」等語（見
    原審易卷第95頁），足認被告非僅有一次反擊行為，其上開
    所辯，顯無可採。(二)又按量刑之輕重，係屬事實審法院得依
    職權自由裁量之事項，苟已斟酌刑法第五十七條各款所列情
    狀，而未逾越法定刑度，不得遽指為違法。且法院對於被告
    為刑罰裁量時，必須以行為人之罪責為依據，而選擇與罪責
    程度相當之刑罰種類，並確定與罪責程度相稱之刑度。縱使
    基於目的性之考量，認定有犯罪預防之必要，而必須加重裁
    量時，亦僅得在罪責相當性之範圍內為加，不宜單純為強調
    刑罰之威嚇功能，而從重超越罪責程度為裁判，務求「罪刑
    相當」。原判決於理由已說明審酌被告乙○○未曾經法院判
    處有期徒刑以上之罪，有本院被告前案紀錄表存卷可按，素
    行尚可，與甲○○原互為鄰居，本應和睦共處，竟僅因細故
    即暴力相向，出手傷及對方，實屬不是，被告乙○○犯後仍
    否認犯行，難見悔意，而被告甲○○所受傷勢較被告乙○○
    輕微及犯罪動機、手段、犯後造成損害等一切情狀，量處拘
    役三十五日，並諭知易科罰金之折算標準，原審就刑罰裁量
    職權之行使，既未逾越法律所規定之範圍，亦無濫用權限之
    情形，自不得認其量刑有何不當。被告乙○○及檢察官上訴
    均難認有理由，均應予以駁回。
五、原審對被告甲○○部分予以論罪科刑（判拘役二十日），固
    非無見，惟查檢察官於原審審理中具狀補充理由更正告訴人
    乙○○另受有左膝後十字韌帶斷裂合併半月軟骨破裂與缺損
    之傷勢，復有告訴人乙○○所提出之台北長庚紀念醫院之診
    斷證明書附卷可稽（見原審易字第126頁），則告訴人乙○
    ○確尚受有左膝後十字韌帶斷裂合併半月軟骨破裂與缺損之
    傷害無誤，惟原審就此未予審酌亦未說明不採之理由，容有
    未當。檢察官上訴執此指摘原判決此部分不當，為有理由，
    自應由本院就原判決關於甲○○部分予以撤銷改判。爰審酌
    被告甲○○未曾經法院判處有期徒刑以上之罪，此有本院被
    告前案紀錄表存卷可按，素行尚可，與乙○○原互為鄰居，
    本應和睦共處，竟僅因細故即暴力相向，出手傷及對方，實
    屬不是，且造成乙○○受有上開傷害，犯行較重及其犯罪動
    機、手段、犯後造成損害等一切情狀，量處如主文所示之刑
    ，並諭知易科罰金之折算標準，以資警惕。
據上論斷，應依刑事訴訟法第369條第1項前段、第368條、第364
條、第299條第1項前段，刑法第277條第1項、第41條第1項前段
，刑法施行法第1條之1，判決如主文。
本案經檢察官吳國南到庭執行職務。
中    華    民    國    98    年    12    月    30    日
                  刑事第十一庭審判長法  官  張連財
                                    法  官  林明俊
                                    法  官  吳啟民
以上正本證明與原本無異。
不得上訴。
                                    書記官  鄒賢英
中    華    民    國    98    年    12    月    31    日
附錄：本案論罪科刑法條全文
刑法第277條（普通傷害罪）
傷害人之身體或健康者，處三年以下有期徒刑、拘役或一千元以
下罰金。
犯前項之罪因而致人於死者，處無期徒刑或七年以上有期徒刑；
致重傷者，處三年以上十年以下有期徒刑。


司法院資訊處製作；財團法人民間司法改革基金會備份。
